【裁判字號】    92,易,273
【裁判日期】    920909
【裁判案由】    違反著作權法
【裁判全文】
臺灣臺北地方法院刑事判決                          九十二年度易字第二七三號
    公  訴  人  臺灣臺北地方法院檢察署檢察官
    被      告  己○○  男  五.
    選任辯護人  周武榮律師
    被      告  丁○○○股份有限公司
    兼      右  乙○○  男  四.
    代  表  人
    選任辯護人  曾增銘律師
                劉立恩律師
右列被告因違反著作權法案件，經檢察官提起公訴（九十一年度偵字第二三八二七號
 ），本院判決如左：
    主  文
己○○、丁○○○股份有限公司、乙○○均無罪。
    理  由
一、公訴意旨略以：被告己○○係中華民國棒球協會（以下簡稱棒協）之理事長，乙○○為丁○○○股份有限公司（以下簡稱康特公司）之負責人，竟共同基於犯意
    之聯絡，明知「海外試合２００２ＴＡＩＷＡＮ」之圖樣（詳如台灣台北地方法
    院檢察署九十一年度他字第三四三二號卷宗第五頁）係告訴人戊○○享有著作權
    之美術著作，非經告訴人之同意或授權，不得擅自重製，竟於民國九十一年五月
    間，擅自重製上揭圖樣在運動衫、棒球帽及國際電話卡上，並在網路上兜售，以
    此方式侵害告訴人之著作權，因認被告二人均涉有著作權法第九十一條第一項之
    罪嫌。
二、按被告未經審判證明有罪確定前，推定其為無罪；犯罪事實應依證據認定之，無
    證據不得認定犯罪事實，刑事訴訟法第一百五十四條定有明文。又認定不利於被
    告之事實，須依積極證據，茍積極證據不足為不利於被告事實之認定時，即應為
    有利於被告之認定，更不必有何有利之證據；且刑事訴訟法上所謂認定犯罪事實
    之積極證據，係指適合於被告犯罪事實之認定之積極證據而言，雖不以直接證據
    為限，間接證據亦包括在內，然而無論直接或間接證據，其為訴訟上之證明，須
    於通常一般之人均不致有所懷疑，而得確信其為真實之程度者，始得據為有罪之
    認定，倘其證明尚未達到此一程度，而有合理之懷疑存在時，自不能以推測或擬
    制之方法，以為有罪裁判之基礎，最高法院著有三十年上字第八一六號、二十九
    年上字第三一０五號、七十六年台上字第四九八六號、四十年台上字第八六號等
    判例可資參照。訊據被告己○○、乙○○均堅決否認有何違反著作權法之犯行，
    被告己○○辯稱：這些事情都是棒協的秘書長林宗誠負責處理，與廠商合作的授
    權合約書也是林宗誠秘書長代為用印，我並不知情；被告乙○○則辯稱：康特公
    司是專業的電訊公司，不清楚有關棒球的事務，我們是經過棒協的授權製作電話
    卡，卡面上的圖樣都是棒協介紹給我們的廣告公司提供的等語。
三、本件告訴人戊○○於民國九十一年三月間，將其所設計上有前開「海外試合 2002
    TAIWAN」圖樣之Ｔ恤設計圖交付棒協秘書長丙○○比稿，丙○○嗣將該設計圖交
    付「鎷克店」實際負責人庚○○，授權「鎷克店」所製造、銷售棒協主辦「二０
    ０二年日本職棒例行賽」之紀念Ｔ恤、紀念球帽及紀念球上，以及棒協另授權康
    特公司所製造、銷售「二００二年日本職棒例行賽」國際電話卡之卡面，均有上
    揭「海外試合2002 TAIWAN」圖樣之事實，業據告訴人指訴綦詳，核與證人丙○○證述之情節相符，並有紀念Ｔ恤一件扣案，及設計圖一張、棒協與「鎷克店」
    之商品授權合約書影本一件、棒協與康特公司之商品授權合約影本一件、紀念Ｔ
    恤彩色列印圖片二張、紀念球照片一張、「巨蛋網」網頁列印資料一張（上有紀
    念帽之外型）、國際電話卡彩色列印圖片一張、康特公司網頁列印資料一張等附
    卷可稽；而上開「海外試合2002 TAIWAN」圖樣，其中「海外試合」一詞中之「
    試合」一語，具有廣告用語的原創新意，圖形部分的結構，分兩行橫向平行排列
    ，上面一行「海外試合」，下面一行「2002 TAIWAN」，下面一行「2002 TAIWAN
    」各以長方格分開，「2002」是黑底白字，「TAIWAN」是白底黑字，黑、白底的
    自然構成著作權的抄襲等情，亦據台灣台北地方法院檢察署檢察官委請國立台灣
    師範大學美術系教授王哲雄鑑定無訛，有說明書一件在卷足稽。是本件所應審究
    之爭點，端在於被告己○○、乙○○對於上開商品侵害告訴人著作權之情形，是
    否具有認識而已。
四、被告己○○部分：經查，棒協舉辦國際棒球賽事，有關紀念商品之授權製造、銷
    售，一向均由秘書長丙○○負責，棒協理事長即被告己○○從未參與授權紀念商
    品買賣事宜，正式簽約時，雖由秘書長以簽呈方式呈請理事長核示，然因均係授
    權秘書長個人處理，故理事長均批示准許，再由專責人員用印，本件證人丙○○
    與告訴人接洽有關上開「海外試合2002 TAIWAN」設計圖之事，並未告知被告己○○等情，業據證人丙○○結證綦詳，核與告訴人於本院訊問時所稱其係與證人
    丙○○接洽此事，至比賽當日上午召開記者會，始與被告己○○見面討論，及負
    責棒協所舉辦「二００二年日本職棒例行賽」整體形象設計之卜陀廣告有限公司
    （以下簡稱卜陀公司）人員甲○○所證述「（你們與棒協合作的過程，你有無與
    己○○做過接觸？）沒有。」、「（你與棒協合作的過程，都是與棒協的何人做
    接洽？）秘書長。」等語均屬相符，堪信屬實，是被告己○○於棒協授權「鎷克
    店」及康特公司製造、銷售紀念Ｔ恤、紀念球帽、紀念球及國際電話卡時，對於
    該等商品上附有告訴人所設計圖樣一事，係屬不知情一節，應堪認定。次查，被
    告己○○於九十一年五月十四日比賽當日上午告訴人召開記者會，指稱棒協侵害
    其著作權之後，曾詢問證人丙○○此事之來龍去脈，證人丙○○答以僅係一家廠
    商認為另一家廠商製造之商品侵害其著作權，乃授權廠商之間的糾紛，與棒協無
    關云云，被告己○○乃指示證人丙○○儘速委任律師處理等情，業據證人丙○○
    證述明確，衡以「鎷克店」負責人庚○○曾多次向證人丙○○表示並無違反著作
    權法之行為一節，亦據證人丙○○證述在卷，觀諸棒協與「鎷克店」及康特公司
    間之商品授權合約，棒協僅係授權合作廠商以渠名義製造、銷售紀念商品，本身
    並不參與製造或銷售，僅自合作廠商收取一定比例之授權金，故並無片面禁止合
    作廠商繼續銷售已經製造完成之商品之權利，是自不得僅以被告知悉告訴人之指
    控，即推論被告己○○對於上開商品侵害告訴人著作權之事實，具有明確之認識
    ，亦不得僅憑「鎷克店」及康特公司於告訴人召開記者會之後，仍有繼續銷售上
    開商品之行為，遽爾推論被告己○○於該等合作廠商繼續販賣上開商品之行為，
    有何侵害著作權之犯意聯絡或行為分擔。綜上所述，本件依積極證據，尚難認定
    被告己○○對於棒協授權廠商製造、銷售之商品侵害告訴人著作權之事實具有認
    識，被告己○○是否具有侵害他人著作權之故意，顯然尚有合理之懷疑存在，不
    能證明被告己○○犯罪，依法應為無罪之諭知。
五、被告乙○○部分：經查，康特公司接受棒協委託所製造、銷售之「二００二年日
    本職棒例行賽」紀念商品僅有國際電話卡一項，並不包括運動衫、棒球帽，此項
    比賽之紀念運動衫及棒球帽，棒協係委由「鎷克店」製造、銷售等情，有棒協與
    「鎷克店」之商品授權合約書、棒協與康特公司之商品授權合約影本各一件附卷
    足據，應屬真實；是公訴意旨以被告乙○○、康特公司有擅自重製告訴人所有上
    開「海外試合2002 TAIWAN」圖樣於運動衫、棒球帽之行為，應屬誤會，合先敘
    明。次查，康特公司所製造、銷售之「二００二年日本職棒例行賽」國際電話卡
    ，其卡面上之全部圖樣，均係由棒協指定之卜陀公司設計完稿後，交付康特公司
    據以製作，該二國際電話卡卡面之所有元素，則均係由棒協授權、提供卜陀公司
    使用等情，業據證人甲○○、丙○○證述明確，並有康特公司與棒協間之商品授
    權合約、卜陀公司請款單、卜陀公司統一發票、康特公司簽發之支票等影本各一
    件在卷足憑，堪信為真。是被告乙○○所經營之康特公司既僅係於接受棒協委託
    後，自卜陀公司取得設計圖樣，而製造「二００二年日本職棒例行賽」國際電話
    卡，於別無其他積極證據之情形下，自不得遽爾推論其對於該等國際電話卡上附
    有未經授權之告訴人著作物之情形具有認識。參諸告訴人嗣於九十一年五月十七
    日郵寄康特公司之律師函中，並未附具足以證明上開國際電話卡確有侵害其所有
    著作權之證據，被告乙○○在商言商，應無僅憑告訴人之單方面指控，即停止其
    相關營業行為之義務（否則若告訴人之指控不實，康特公司停止銷售商品所受之
    損害，有何擔保？）；加以本件復無其他積極證據，足證康特公司收受告訴人之
    律師函後，仍有製造、銷售前開國際電話卡之行為，自不得僅憑康特公司收受告
    訴人所郵寄律師函之事實，推論被告乙○○於製造、銷售「二００二年日本職棒
    例行賽」國際電話卡時，對於該項商品侵害他人著作權之情形具有認識。被告乙○○是否具有侵害他人著作權之故意，顯然尚有合理之懷疑存在，不能證明被告
    乙○○犯罪，依法應為無罪之諭知。
六、康特公司之代表人即被告乙○○之犯罪不能證明，前已敘明，本院自無援引著作
    權法第一百零一條第一項，科予康特公司罰金刑之必要，依法亦應為無罪之諭知
    。
據上論斷，應依刑事訴訟法第三百零一條第一項，判決如主文。
本案經檢察官王怡菁到庭執行職務。
中      華      民      國      九十二    年    九      月      九      日
                                    臺灣臺北地方法院刑事第四庭
                                              法  官    楊代華
右正本證明與原本無異。
如不服本判決，應於判決送達後十日內向本院提出上訴狀。
                                              書記官    廖純瑜
中      華      民      國      九十二    年    九      月      九      日


司法院資訊處製作；財團法人民間司法改革基金會備份。
